【裁判字號】    85,台上,823
【裁判日期】    850418
【裁判案由】    指定監護人
【裁判全文】
最高法院民事判決                                八十五年度台上字第八二三號
    上  訴  人  李王錦貴
    訴訟代理人  陳 慶 鴻律師
                陳 文 卿律師
    被 上訴 人  戴 再 添
                戴洪金鳳
右當事人間請求指定監護人事件，上訴人對於中華民國八十四年九月五日台灣高等法
院台南分院第二審判決（八十四年度家上字第三七號），提起上訴，本院判決如左：
    主  文
上訴駁回。
第三審訴訟費用由上訴人負擔。
    理  由
本件上訴人主張：伊為未成年人戴如玉、戴宏恩（下稱戴如玉等）之外祖母。戴如玉
等之父、母於民國八十三年十一月十日雙亡，並未以遺囑指定監護人，兩造固同為未
與戴如玉等同居之祖父母，惟伊於戴如玉等出生後，即幫忙照顧，且對其父、母戴正
智、戴李秋英多所支援，關係密切；而戴正智於十一歲即離家，與養父、母即被上訴
人戴再添、戴洪金鳳感情生疏，且渠等年紀已大，故戴如玉等應由伊監護為宜，爰於
原審追加戴洪金鳳為對造當事人，求為准將戴如玉、戴宏恩由伊監護之判決。
被上訴人則以：伊為戴如玉等之直系血親，且較年長，資力、職業均佳，應由伊監護
等語，資為抗辯。
原審以：戴如玉係○○○年○○月○○日生，戴宏恩係○○○年○月○日生，均為未
成年人。其父、母戴正智、戴李秋英業於八十三年十一月十日因意外事故同時死亡，
並未以遺囑指定監護人等情，為兩造所不爭，並有戶籍謄本足憑。按父、母死亡而無
遺囑指定監護人時，應依(一)與未成年人同居之祖父母。(二)家長。(三)不與未成年人同居
之祖父母。(四)伯父或叔父。(五)由親屬會議選定之人等順序，定其監護人，民法第一千
零九十四條定有明文。又未成年人無民法第一千零九十四條所定之監護人時，始得由
利害關係人聲請法院指定之，非訟事件法第七十二條復有明定。從而未成人若有民法
第一千零九十四條所定之法定監護人，即無請求法院指定監護人之餘地。經查戴如玉
等於八十三年十一月十日其父母雙亡前，係與其父母同住於台南縣永康市富強路一段
二二九號，兩造均為未與戴如玉等同居之祖父母，此為兩造所是認，依上開法條規定
，兩造同屬戴如玉等之法定監護人，應共同行使監護權，即無再行指定監護人之餘地
。因而將第一審所為指定上訴人為監護人之判決廢棄，改判駁回上訴人之訴及追加之
訴。經核於法洵無違誤。
按父母均不能行使、負擔對於未成年子女之權利、義務，或父母死亡而無遺囑指定監
護人時，與未成年人同居之祖父母為第一順序之監護人，不與未成年人同居之祖父母
，則為第三順序之監護人，民法第一千零九十四條第一、三款定有明文。此所謂祖父
母，包括父系之祖父母與母系之外祖父母在內。倘祖父母或外祖父母與未成年人同居
，於定未成年人之監護人時，與之同居之祖父母或外祖父母自優先於未與之同居之外
祖父母或祖父母；若祖父母及外祖父母，均與未成年人同居或均不與未成年人同居，
其順序則屬相同。民法又無監護人必須為一人之規定，則同一順序之監護人為數人時
，自須共同行使監護權。又未成年人無民法第一千零九十四條之監護人時，得由利害
關係人聲請法院指定之，非訟事件法第七十二條復有明定。依此規定，必於未成年人
無民法第一千零九十四條之監護人時，始有指定監護人之問題，且係由利害關係人聲
請法院指定之，而非以訴為之。本件未成年人戴如玉等，既有兩造即未與其同居之祖
父母、外祖父母為監護人，共同行使監護權，上訴人訴請法院指定伊為監護人，揆諸
上開規定，自屬無據。上訴論旨主張本件應類推適用民法第一千零五十五條但書酌定
監護人之規定及外國所採監護人以獨任制為原則之立法例云云，指摘原判決違背法令
，聲明廢棄，為無理由。
據上論結，本件上訴為無理由，依民事訴訟法第四百八十一條、第四百四十九條第一
項、第七十八條，判決如主文。
中      華      民      國    八十五    年      四      月     十八     日
                              最高法院民事第七庭
                                  審判長法官  蕭  亨  國
                                        法官  吳  正  一
                                        法官  楊  隆  順
                                        法官  陳  淑  敏
                                        法官  楊  鼎  章
      右正本證明與原本無異
                                              書  記  官
中      華      民      國    八十五    年      五      月      一      日

??

??

??

??




2




司法院資訊處製作；財團法人民間司法改革基金會備份。
